最　高　行　政　法　院　判　決　　　　　　　　　九十一年度判字第一二四五號
　　再 審 原告　　甲○○
　　再 審 被告　　財政部臺灣省中區國稅局
　　代　表　人　　楊重華
右當事人間因綜合所得稅事件，再審原告對本院中華民國八十八年四月十六日八十八
年度判字第一二五二號判決提起再審之訴。本院判決如左：
　　主  文
再審之訴駁回。
再審訴訟費用由再審原告負擔。
　　事  實
緣再審原告八十二年度綜合所得稅結算申報，再審被告以其漏報取自國防部中山科學
研究院（以下簡稱中科院）之薪資所得計新臺幣（下同）二五四、○二二元，乃核定
補徵稅額二二、○五六元。再審原告不服，申經復查結果，未准變更，提起訴願、再
訴願均遭決定駁回，向本院提起行政訴訟，經本院八十八年度判字第一二五二號判決
（下稱原判決）駁回。再審原告以原判決有修正前行政訴訟法第二十八條第一款、第
十款（相當於現行行政訴訟法第二百七十三條第一項第一款、第十三款）再審事由，
對之提起再審之訴，茲摘敘兩造訴辯意旨如次：
再審原告起訴及補充意旨略以：財政部稅制委員會於所編印各版所得稅法令彙編中向
人民宣示「本部及各權責機關所對外發布舊函示，非經其重行核定，一律不再援引適
用。」經查七十九年、八十三年、八十七年版之所得稅法令彙編中，皆未列入財政部
六十八年台財稅第三八五○一號函及行政院秘書長台八十四財字第三七○○七號函，
則前開二函必須經各權責機關重新核定後，始重新生效，是以財政部及行政院如欲對
本件品位加給或技術津貼起課稅賦，必須重新函示，方能起課，否則即違反「禁反言
」之原則。監察院八十五年院台財字第二七六七號覆王奐若等人函中記載：「桃園縣
稅捐稽徵處大溪分處（下稱大溪稅捐分處）於八十年四月八日回復檢舉納稅義務人，
亦認為研究加給係政府為獎勵科技人員科技研究工作之補助費。」該處對檢舉人之諭
知，已構成確認核可免稅處分之積極行政行為，要無可疑。該處於再審被告成立前，
負責國稅稽徵業務，對於檢舉人所檢舉事項，本負有調查之職權與義務。且中科院於
八十一年十一月三日訓誠字第一六八七三號致再審被告函中，亦陳明大溪稅捐分處於
八十年一月二十六日以桃稅溪參字第八○八號函（依財政部賦稅署八十年一月四日台
稅一發第八○一二三九五○號函移文單辦理）該院，略以：「為瞭解貴院研究加給支
付文職人員情形，請貴院派員至本分處洽談。」該院派員向承辦人羅肇松說明未扣稅
引用之法條，羅肇松表示瞭解，並願意摘錄該次會談要點向財政部賦稅署回報。大溪
稅捐分處顯認同中科院所發之品位加給或技術津貼為政府獎勵科技人員科技研究之工
作補助費，而於八十年四月八日正式以公函駁回檢舉人之檢舉，並於其後各年度依職
權不製發核定稅額通知書與中科院非軍職員工補徵之單方行政行為，符合訴願法第二
條構成行政處分之要件。中科院非軍職人員所領之「品位加給或技術津貼」所得，並
非所得稅法第七十九條第二項所定之「另行發現課稅之資料」，其理至明。蓋財政部
賦稅署八十八年一月十八日台稅一發第八八一八九五八二一號書函載：「國防部中山
科學研究院非軍職人員薪給中之『品位加給』及『技術津貼』徵免所得稅案，肇始於
六十八年，由該院員工具名檢舉該院非軍職人員所領取『品位加給』及『技術津貼』
未依法納稅。由行政院將檢舉函轉財政部，經財政部函請國防部查明給付之性質，惟
國防部函覆基於業務機密之理由無從提供。」可知財政部至遲於六十八年已知悉中科
院非軍職人員領有『品位加給』及『技術津貼』之事實，當時雖擬具處理辦法報請行
政院函准備查在案，並於六十八年十一月三十日匆匆以六十八年台財稅第三八五○一
號函徵免原則，以「如係、如屬」等關鍵詞授權中科院自行認定「品位加給、技術津
貼」為合於所得稅法第四條第八款免納所得稅之研究補助費，且財政部發文給國防部
後，復為配合兩位蔣故總統、歷任行政院長之國防武器自主研發政策，更進一步在財
政部所出版各年度版所得稅法彙編、稅捐稽徵法令彙編中刻意隱去財政部六十八年台
財稅第三八五○一號之積極作為，使全國人民、法學界、律師界、稅捐稽徵機關中、
低階官員皆不知有此函示存在，監察院（八五）院台財字第二四五七號函調查意見即
指明。且大溪稅捐分處於八十年四月八日回覆檢舉人，亦認為研究加給及技術津貼係
政府為獎勵科技人員科技研究之工作補助費，而對人民公開表示。再審被告八十二年
四月十五日北區國稅三字第八二○○七三○七號函，認「品位加給、技術津貼」可否
適用所得稅法第四條第八款亦有疑義，故採不溯既往原則。由上可知，稅捐機關中、
低階公務員亦不知有六十八年台財稅第三八五○一號函存在，在六十九年至八十三年
以前亦從未對「品位加給、技術津貼」開立核定稅額通知書或繳稅扣繳憑單，更使人
民信賴中科院非軍職員工所領之「品位加給、技術津貼」為符合所得稅法第四條第八
款前段免稅要件，為免稅所得。中科院對外招考員工時，更前仆後繼地投入，竭盡心
智為獲得國防實質嚇阻戰略能力而努力研發。財政部於檢舉人依所得稅法第一百零三
條告發中科院非軍職員工領有品位加給、技術津貼時，即已知悉課稅資料，當時財政
部如堅持「品位加給、技術津貼」為所得稅法第八條第四款但書部份所稱勞務所得，
非免稅所得，即應依所得稅法第八十條、第八十一條、第八十三條之一之規定命各地
稅捐稽徵機關於六十九年度所得稅結算申報時，發現中科院非軍職員工，仍未申報研
究補助費之所得後，即應依所得稅法第九十五條等有關法條為調查核定之法定行為，
並開立核定稅額通知書與中科院非軍職員工，為法定期間應為之作為，卻在長達十餘
年中不處分中科院非軍職員工所領「品位加給、技術津貼」之不作為事實，一方面已
駁回檢舉人之檢舉，影響檢舉人領取檢舉獎金之權利，另一方面復損害中科院非軍職
員工依法節稅權（如依法多報撫養人數等等）、工作選擇權（選擇是否進入中科院服
務）、生涯規劃處置財產權，已符合訴願法第二條第二項要件，視同核可中科院非軍
職員工所領「品位加給、技術津貼」為免稅之研究補助費，殆無疑義。故不論係刻意
隱去六十八年台財稅第三八五○一號函之積極作為或如前述應作為而不作為之論述下
，中科院非軍職員工所領之「品位加給、技術加給」，非屬另行發現課稅之資料，應
有「信賴保護原則」之適用。大溪稅捐分處於八十年四月八日再度駁回檢舉人之檢舉
，而財政部及再審被告於八十三年一月二十二日始以北區國稅大溪審第八三○○一二
七二號函明確表示變更已往已核可免稅之處分。信賴保護原則為戰後在西德發展成功
之原則，最先適用於授益性質行政處分之撤銷，其後此項原則經該國憲法法院之不斷
引用，逐漸成為憲法層次之法則，不僅拘束行政部門，對立法及司法部分亦有拘束力
。學說學理及裁判實務均支持信賴保護原則之適用，如大法官吳庚之「行政法之理論
與實用」及司法院副院長城仲模之「行政法裁判百選」。工商時報於八十七年十月十
二日刊出記者張國仁以「為國家奉獻心力，卻被指為漏稅之徒」之新聞分析，可證人
民充分信賴中科院非軍職人員所領「品位加給、技術津貼」為免稅之研究補助。監察
院在（八五）院台財字第二四五七號函中，指出大溪稅捐分處於八十年四月八日回覆
檢舉人，亦認為：「研究加給係政府為獎勵科技人員科技研究工作之補助費（對人民
公開承認），而北區國稅局於（即再審原告）八十二年四月十五日北區國稅三第八二
○○七三○七號函認『品位加給及技術津貼』可否適用所得稅法第四條第八款，亦有
疑義．．．應採不溯既往原則，明定自．．．所以本案未納稅，非可歸責於納稅義務
人．．．」；又監察院分別於八十七年十一月二十日（八七）院台財字第八七二二○
○五八○號、及十二月二十二日（八七）院台財字第八七二二○○六五八號函表明對
中科院非軍職員工之處置顯非公平，而係中科院及稅捐機關之行政疏失所致；就大溪
稅捐分處於八十年四月八日函覆檢舉人之函，中科院非軍職人員主觀上並無違章漏稅
之故意，應享有「信賴保護原則」之適用，因其為主管機關對人民之函示，非政府機
關內部建議函。綜上所述，如參照鈞院就「信賴保護原則」所為意旨，則既存之法秩
序與政府機關之決定，已因有權解釋機關所為之行政處分而確立，致再審原告相信此
一既存之法秩序，信賴此一政府機關之決定，而安排其生活或處置其財產，則核課機
關事後認知有所不同，而改為核課之應納所得，也不能因嗣後法規、命令之制定或修
正，使再審原告遭受不能預見之損害，以保護人民即再審原告之既得權益。而在此原
則之適用下可知，縱然法令有所謂追溯規定，但因已明確禁止新制定或修正法規、命
令有溯及既往之效力，舉重所以明輕，大溪稅捐分處八十三年一月二十二日北區國稅
大溪審第八三○○一二七二號函件之通知、八十四年八月十四日台財稅第八四一六四
一四一八號函釋暨行政院秘書長台八十四財字第三七○○七號函釋，核定系爭所得（
品位加給或技術津貼）為應納稅之重新認定，應於新處分作成之後方能發生效力，不
能驟然推翻前面既有法秩序，方足以維持人民對法秩序之信賴。而再審原告所爭執者
，乃七十九年度所得稅，應有此信賴保護之適用，原判決有行政訴訟法第二十八條第
一項第一款（即現行行政訴訟法第二百七十三條第一項第一款）適用法規顯有錯誤情
形，爰提起再審之訴，請依職權召開言詞辯論及命中科院參加訴訟後，判決廢棄原判
決，撤銷原核定、復查決定、訴願及再訴願決定等語。
再審被告答辯意旨略謂：一、本件再審原告八十二年度綜合所得稅結算申報，經再審
被告沙鹿稽徵所核定綜合所得總額八三七、七二二元，應補稅額二二、○五六元，再
審原告不服，就核定其取自中科院之「技術津貼」二五四、○二二元項目，依法申請
復查，再審原告主張「技術津貼」不屬薪資所得為免稅所得，經查中科院所核發「技
術津貼」之性質，為經常性研究補助費給與，且按月按職級定額支給，依所得稅法第
四條第八款及第十四條第一項第三類規定核屬提供勞務取得之報酬為薪資所得；另中
科院對於給付軍職員工八十二年度之「品位加給」及「技術津貼」，已依規定填發扣
免繳憑單在案，又根據行政院秘書長八十四年十月十七日台八十四財三七○○七號函
復國防部八十四年九月二日（八四）珍琥字第二二九一號函稱：「貴部報院為中山科
學研究院給付非軍職人員之科技品位加給暨技術津貼免扣繳所得稅一案，與現行法令
規定不合，奉示：本案應依法課徵所得稅．．．」，又依財政部八十五年十二月五日
台財稅第八五一九二八○九一號函示：「．．．中山科學研究院支付非軍職人員『科
技品位加給』暨『技術津貼』，既經查明係通案依職級按月定額給付，核屬所得稅法
第十四條第一項第三類之薪資所得．．．應依法課徵綜合所得稅。」初查核定課徵綜
合所得稅並無不合，復查後乃予維持。再審原告於訴願階段復主張行政命令不可溯及
既往，經查中科院所訂科技人員品位加給支給標準表及技術員薪給標準表之等級，每
月按職級定額領取科技品位加給或技術津貼，該院與其聘僱人員之約定事項亦載明所
指薪給除實物代金及眷補費外，包括全部給與，又財政部臺灣省北區國稅局於八十二
年間曾派員前往該院瞭解結果，該院支付非軍職人員之品位加給及技術津貼係採按月
給付方式，並非按研究計畫個案給付，復經中科院八十一年十一月三日八十一訓誠字
第一六八七三號函，說明該院各類薪資扣繳所得狀況，略以該院於年度開始即訂有各
項研究計畫，並按照研究計畫逐月實施。各項研究計畫除一般經費外，為獎勵科技人
員竭盡心智參與研發工作，另編列研發人員研究補助費及技術津貼。為便利作業，研
發人員研究補助費係採按月發放方式，再經由成本歸戶手續，回歸計畫預算內（如研
究補助費採個案給付，必將增加人力及作業之負擔，不符經濟效益）等語，足見中科
院給付非軍職員工之品位加給及技術津貼之所得，屬經常性補助費給與，且依職級按
月定額支給，為提供勞務所取得之報酬，依行為時所得稅法第四條第八款但書及第十
四條第一項第三類規定，核非免稅之所得，再審被告於法定核課期間內依法發單補徵
稅款，並無不合。再審原告主張基於信賴利益不宜追溯補徵，於法無據。請判決駁回
再審原告之訴等語。
　　理  由
按「有左列各款情形之一者，得以再審之訴對於確定終局判決聲明不服。但當事人已
依上訴主張其事由或知其事由而不為主張者，不在此限︰一、適用法規顯有錯誤者。
．．．十三、當事人發見未經斟酌之證物或得使用該證物者。但以如經斟酌可受較有
利益之裁判者為限。」行政訴訟法第二百七十三條第一項第一款、第十三款（相當於
修正前同法第二十八條第一款、第十款）分別定有明文。而所謂「適用法規顯有錯誤
者」，係指原判決所適用之法規與該案應適用之現行法規相違背，或與解釋判例有所
牴觸者而言。至於法律上見解歧異，再審原告對之縱有爭執，要難謂為適用法規錯誤
，而據為再審之理由。另所謂「當事人發見未經斟酌之重要證物者」，係指該證物在
前訴訟程序時業已存在，而為當事人所不知或不能使用，今始知悉或得予利用者而言
，且以如經斟酌可受較有利益之裁判者為限，始得據以提起再審之訴。本件再審原告
八十二年度綜合所得稅結算申報，再審被告以其漏報取自國防部中山科學研究院之薪
資所得二五四、○二二元，乃核定補徵稅款二二、○五六元。再審原告不服，循序提
起行政訴訟。原判決以：憲法規定提高從事教育、科學等工作者之待遇，並不表示該
項工作者其所得享有免稅之特權。再審原告指所得稅法第四條第八款但書之規定違憲
云云，要無可取。又本件中科院之預算雖分別依計畫編列人事費支應其員工之各項給
與，但實際上領受「品位加給」或「技術津貼」之非軍職人員，無論配屬之單位或參
與不同計畫，均依該院所訂「科技人員品位加給支給標準表」、「技術員薪給標準表
」之等級，每月按級定額領取科技品位加給或技術津貼。且該院與其聘僱人員之約定
事項亦載明所指薪給，除實物代金及眷補費外，包括全部給與，其非軍職人員所領受
之科技品位加給或技術津貼，核屬因提供勞務所取得之報酬，應無行為時所得稅法第
四條第八款免納所得稅規定之適用。況再審被告於八十二年間派員前往該中科院瞭解
結果，其支付非軍職人員之科技品位加給及技術津貼確係按月給付方式，復經中科院
八十一年十一月三日（八一）訓誠字第一六八七三號函致再審被告，說明該院各類薪
資扣繳所得稅狀況：「以該院於年度開始即訂有各項研究計畫，並按照研究計畫逐月
實施。各項研究計畫除一般經費外，為獎勵科技人員竭盡心智參與研發工作，另編列
研發人員研究補助費及技術津貼。為便利作業，研發人員研究補助費係採按月發放方
式，再經由成本歸戶手續，回歸計畫預算內（研究補助費採個案給付，必將增加人力
及作業之負擔，不符經濟效益）」等語。足見中科院給付非軍職員工之品位加給及技
術津貼之所得，屬經常性研究補助費給與，且依職級按月定額支給，為提供勞務所取
得之報酬，依行為時所得稅法第四條第八款但書及第十四條第一項第三類之規定，核
非屬免稅之所得。系爭應納稅款，既未逾稅捐稽徵法第二十一條所定核課期間，再審
被告依上開所得稅法規定、發單補徵稅款，核與租稅法定之原則無違。又財稅機關所
為之函釋，未經選錄入財政部編印之法令彙編者，並非即為無效，且系爭所得稅之課
徵，係依據所得稅法第四條第八款但書及第十四條第一項第三類之規定，而非財政部
之函釋。再審原告以該部六十八年台財稅字第三八五○一號等函釋未經編列該部編印
之所得稅法法令彙編，應屬無效，須經重新函示才能起課云云，尚有誤會。另所得稅
法規定扣繳義務人之扣繳義務，旨在保障所得稅之課徵，而依所得稅法第七十一條規
定，再審原告為系爭所得之繳納及申報義務人，是如扣繳義務人未善盡扣繳義務，稽
徵機關經查得實情後，除得向扣繳義務人追究外，非不得逕向為納稅及申報義務人之
再審原告追徵。再審原告謂未向中科院追究，而逕向其補徵系爭稅款，有違平等及程
序正義云云，亦不足取。至所稱信賴保護原則，係指人民信賴政府機關之決定，就其
生活關係已有適當之安排，應給予保護或給予合理補償而言。本件財政部六十八年台
財稅第三八五○一號函釋說明：「一、凡依職級按月定額發給者，應屬各該研究人員
之薪資所得，應於給付時依法辦理扣繳，所得人並應於年度結算申報時合併申報課稅
。二、如係按研究計劃個案給付、並非通案按職級按月給付者，則為研究補助費，依
法可免納所得稅。三、如屬第一種情形，中科院以往未依法扣繳，所得人以往年度亦
未申報納稅者，應即請中科院轉知各所得人自行向稽徵機關補報並補繳應納稅款，可
免予處罰，自六十九年一月起，中科院應於給付時依法扣繳，所得人應於每年終後合
併申報綜合所得稅。．．．」並未就系爭依職級按月定額發給之所得為應予免稅之承
諾，自無信賴保護原則之適用。是再審原告應依規定申報系爭所得而未申報，再審被
告依首揭規定補徵漏報稅款二二、○五六元，一再訴願決定遞予維持，均無違誤等情
，因而駁回再審原告於前訴訟程序之訴。核其所適用之法規，並無與該案應適用之現
行法規相違背，或與解釋判例有所牴觸之情形，自難謂原判決有適用法規錯誤之情形
。再審原告雖以如事實欄所示各節，提起本件再審之訴。經查：（一）按所得稅法第
二條、第四條第八款、第十四條第一項第三類之規定，自該法公布施行後，迄未變更
，亦即關於本件品位加給及技術津貼，非屬所得稅法第四條第八款所定之免稅薪資，
從未予改變，而財政部六十八年台財稅第三八五○一號函、行政院秘書長台八十四財
字第三七○○七號函係就前開所得如何適用前開所得稅法，加以闡述，是前開函示是
否經權責機關重行核定，有無編入所得稅法令彙編，均無礙於品位加給及技術津貼原
即非屬免稅範圍之認定；況再審被告對再審原告核課本件所得稅之依據，為前開所得
稅法，非僅依前開函示即為核課處分；另再審原告於前程序為前開主張，原判決業已
敘明理由，而不予採取，再審原告再次主張上開函示未經列入所得稅法令彙編中，應
屬無效，不得對其課徵本件所得稅云云，即無可採。（二）再審被告對再審原告之本
件應稅所得，雖應依法核課其綜合所得稅，而再審被告怠於於當年度核課，此項「不
作為」，對再審原告言，乃取得暫時無須繳納綜合所得稅之利益，而未致損害於其權
利或利益，且本件並無任何人民依法為聲請，故無任何行政機關應作為而不作為情形
，自無依修正前訴願法第二條所定「應作為而不作為，視同行政處分」，而認已構成
免稅處分之可言。另財政部六十八年台財稅第三八五○一號函，乃係說明系爭品位加
給或技術津貼是否屬應稅所得之認定原則，並未授權中科院自行認定。而財政部所出
版之所得稅法令彙編、稅捐稽徵法令彙編，將同部六十八年台財稅第三八五○一號函
予以編入，並未涉及系爭所得是否屬免稅所得之認定。又再審被告對檢舉領取本項所
得而未申報綜合所得稅之檢舉案件，如何處理，與本件所得應核課綜合所得稅，分屬
二事，亦無從認再審被告就系爭所得已為免稅之處分。再審原告認本件免稅之處分業
已確定，不得再為核課處分云云，自非可取。（三）再審原告主張，再審原告信賴系
爭研究補助費屬於所得稅法第四條第八款前段規定之免稅所得，此一既存法秩序，應
受信賴保護云云，業經再審原告於前訴訟程序提出，為原判決詳述理由所不採，核屬
再審原告一己法律上見解歧異，再審原告對之縱有爭執，要難謂為原判決適用法規錯
誤，而據為再審之理由。（四）再審原告之系爭所得，苟屬所得稅法所定之應稅所得
，即應依法核課，再審原告如漏未申報、繳納，再審被告於核課期間內，自得對之補
徵，再審原告之漏報是否出於故意或過失，均在所不論。是本件再審原告謂其對系爭
所得之漏未申報，非出於故意且無過失一節，縱屬實在，亦不因之得以免納系爭稅款
。（五）大溪稅捐分處八十年四月八日函覆本案檢舉人函之內容，業據再審原告於前
訴訟程序主張，則前開函顯非「當事人不知其存在或不能予以使用，現始發現或得使
用，並以如經斟酌可受較有利益之裁判」之證物，況前開主張經本院前程序斟酌後，
未為有利於再審原告之認定，依前開說明，難謂原判決有行政訴訟法第二百七十三條
第一項第十三款之再審原因。綜上所述，本件再審原告所述，核無足採，再審被告依
前開規定補徵再審原告漏繳稅款，一再訴願決定，遞予維持，俱無違誤，原判決因而
駁回再審原告於前訴訟程序之訴，無適用法規錯誤之情形，再審原告所為爭執，核屬
法律上見解之歧異，本件再審之訴，為無理由，應予駁回。又中科院並非本件訴訟標
的須合一確定者或因本件撤銷訴訟之結果，其權利或法律上之利益，將受損害者，自
無庸命其參加。另本件事證已臻明晰，無行言詞辯論之必要，併此指明。
據上論結，本件再審之訴為無理由，爰依行政訴訟法施行法第二條、行政訴訟法第二
百七十八條第二項、第二百八十一條、第九十八條第三項前段，判決如主文。
中　　華　　民　　國　　九十一　　　年　　　七　　　　月　　　十八　　　日
                    最 高 行 政 法 院  第 五 庭
                                審 判 長 法  官　　　徐　樹　海
                                         法  官      廖　宏　明
                                         法  官　　　鄭　淑　貞
                                         法  官　　　林　家　惠
                                         法  官　　　林　茂　權
右  正  本  證  明  與  原  本  無  異
　　　　　　　　　　　　　　　　　　　　 法院書記官　王　褔　瀛
中　　華　　民　　國　　九十一　　　年　　　七　　　　月　　　十八　　　日
